
---
title: "Análisis del Dataset COVID-19 y Diabetes"
author: 
  - Sánchez Pachas, Andrea Fernanda
  - Trillo Llancari, Giselle Fernanda
  - Honorato Ramirez, Juan Eros Izzarmaly
  - Escobar Melgar, Oseas
  - Torres Farfán, Niurka Valentina
  - Choque Angulo, Franco Rodrigo
output: html_document
---

## Introducción

Este análisis se enfoca en el estudio de la relación entre COVID-19 y diabetes en la población. El objetivo es realizar un análisis descriptivo de los datos disponibles para identificar patrones y relaciones relevantes. A continuación se presentan los pasos seguidos para la limpieza, análisis y visualización de los datos, con un enfoque particular en las variables categóricas y continuas del dataset.

## Instalación de Paquetes Necesarios

Antes de comenzar el análisis, es necesario instalar y cargar los paquetes requeridos para la manipulación de datos y la creación de tablas estadísticas.

```{r}
# Instalar los paquetes necesarios
install.packages("dplyr")
install.packages("gt")
install.packages("ggplot2")
install.packages("janitor")
install.packages("gtsummary")

# Cargar los paquetes
library(dplyr)
library(gt)
library(ggplot2)
library(janitor)
library(gtsummary)
```

## Carga de Datos
Cargamos el dataset, modificamos el TuUsuario por el nombre de nuestro computador y ponemos el dataset en la carpeta DATA de nuestro escritorio. 
```{r}
# Cargar el dataset
covid_data <- read.csv("/Users/TuUsuario/Desktop/DATA/covid_19_diabetes.csv")

# Ver las primeras filas del dataset
head(covid_data)
```

## Resumen de Variables Categóricas y Continuas

### Variables Categóricas

Las variables categóricas en el dataset incluyen "pac_fue_hospital" (Hospitalización), "desenla_fallecido" (Fallecido), y "raza_negra", "raza_blanca", "asiatico", "latino" (etnicidad), que se describen a continuación:

```{r}
# Resumen de variables categóricas
covid_data %>% 
  select(pac_fue_hospital, desenla_fallecido, raza_negra, raza_blanca, asiatico, latino) %>% 
  table()
```

### Variables Continuas

Las variables continuas incluyen "Edad" y "Severidad", entre otras, que se analizarán mediante estadísticas descriptivas:

```{r}
# Resumen de variables continuas
covid_data %>% 
  select(edad, severidad, Ferritina_mayor_300, Proteína_C_reactiva) %>% 
  summary()
```

### Procedimiento para Resumir Datos

El procedimiento para resumir los datos se puede realizar mediante la función `summary()`, que ofrece un resumen estadístico básico de las variables. Esto incluye la media, mediana, mínimo, máximo y cuartiles para las variables numéricas.

```{r}
# Resumen de las variables del dataset
summary(covid_data)
```

## Recodificación de Variables y Adición de Nombres Correctos

Se realizó la recodificación de algunas variables para asignarles nombres más comprensibles. Además, se renombraron columnas para mejorar la legibilidad del dataset:

```{r}
# Recodificación y renombrado de variables
covid_data <- covid_data %>% 
  rename(
    Edad = Edad,  # Correct column name
    Severidad = severidad,
    Hospitalizado = pac_fue_hospital,
    Fallecido = desenla_fallecido
  )
```

## Generación de Estadísticos Descriptivos

A continuación, se muestran los estadísticos descriptivos generados utilizando la función `summary()` para obtener un análisis inicial de las variables continuas. También se utiliza la función `tbl_summary()` de `gtsummary` para generar una tabla más detallada de los estadísticos descriptivos con un desglose por hospitalización:

```{r}
# Generación de estadísticos descriptivos con summary()
covid_data %>% 
  select(Edad, Severidad, Hospitalizado, Fallecido) %>% 
  summary()

# Generación de la tabla descriptiva con gtsummary
tabla_resumen <- covid_data %>%
  select(Edad, Severidad, Hospitalizado, Fallecido, raza_negra, raza_blanca, asiatico, latino) %>%
  tbl_summary(by = Hospitalizado)

# Mostrar la tabla
tabla_resumen
```

## Configuración de Estilo e Idioma

Se configuraron los estilos para mejorar la presentación y visualización del análisis, además de ajustar el idioma del análisis a español:

```{r}
# Configuración de idioma y estilo
options(huxtable.language = "es")
```

## Conclusión

En este análisis hemos explorado las relaciones entre COVID-19 y diabetes utilizando un conjunto de datos detallado. A través de un enfoque descriptivo, hemos podido obtener una visión general sobre la distribución de las variables categóricas y continuas. Además, realizamos una recodificación y renombrado de variables para mejorar la legibilidad del dataset y facilitar el análisis posterior.

La implementación de tablas descriptivas y la configuración adecuada de estilo e idioma permiten una presentación clara y comprensible de los resultados.
